ACORDAO-COMPLETO-2525608

ACÓRDÃO 748/2022 ATA 12/2022 - PLENÁRIO

VISTOS, relatados e discutidos estes autos que tratam de Revisão de Ofício de ato de concessão inicial de aposentadoria a Fátima Regina do Nascimento Gulart, ex-servidora do INSS, submetido à apreciação do Tribunal de Contas da União para fins de registro,
ACORDAM os Ministros do Tribunal de Contas da União, reunidos em Sessão do Plenário, diante das razões expostas pelo Relator, com fundamento nos artigos 71, III, da Constituição Federal de 1988; 1º, V, e 39, II, da Lei 8.443/1992; 1º, VIII, 259, II, 260, § 1º, e 262, § 2º, do Regimento Interno/TCU, em:
9.1.  manter o registro tácito do ato inicial de concessão de aposentadoria a Fátima Regina do Nascimento Gulart, conforme o Acórdão 2127/2021-TCU-Segunda Câmara, de modo a considerar legal o referido ato; 
9.2. dispensar o ressarcimento das quantias indevidamente recebidas, presumida a boa-fé, consoante o disposto no Enunciado 106 da Súmula de Jurisprudência do TCU; 
9.3. determinar à Gerência Executiva do INSS em Uruguaiana/RS, com base no art. 45 da Lei 8.443/1992 e no inciso I do art. 4º da Resolução TCU 315/2020, que:
9.3.1. no prazo de 15 (quinze) dias, contados a partir da ciência desta deliberação, sob pena de responsabilidade solidária da autoridade administrativa omissa, adote providências para regularização da falha financeira referente à parcela judicial de URV (3,17%) , com a suspensão do pagamento da vantagem impugnada, nos termos dos arts. 262 do Regimento Interno/TCU e 8º, caput, da Resolução-TCU 206/2007;
9.3.2. comunique à servidora aposentada acerca do teor deste Acórdão;
9.3.3. nos termos do art. 4º, § 3º, da Resolução-TCU 170/2004, encaminhe ao Tribunal, no prazo de 30 (trinta) dias contados da ciência desta decisão, os comprovantes de que a interessada tomou ciência do inteiro teor desta deliberação;
9.4. dar ciência deste Acórdão ao Órgão responsável pela concessão, informando que o teor integral poderá ser obtido no endereço eletrônico www.tcu.gov.br/acordaos.

Revisão de ofício de ato de aposentadoria registrado tacitamente.

Gerência Executiva do INSS - Uruguaiana/RS - INSS/MPS.

3. Interessados/Responsáveis:
3.1. Interessado: Fátima Regina do Nascimento Gulart (XXX.291.490-XX).

13.1. Ministros presentes: Bruno Dantas (na Presidência), Benjamin Zymler, Augusto Nardes, Aroldo Cedraz, Jorge Oliveira e Antonio Anastasia (Relator).
13.2. Ministro-Substituto convocado: Augusto Sherman Cavalcanti.
13.3. Ministros-Substitutos presentes: Marcos Bemquerer Costa e Weder de Oliveira.

ANTONIO ANASTASIA

Trata-se de ato de concessão de aposentadoria exarado pela Gerência Executiva do INSS Uruguaiana/RS e submetido à apreciação do Tribunal de Contas da União para fins de registro. 
2.	Transcrevo a seguir, com ajustes de forma, nos termos do art. 1º, § 3º, inciso I, da Lei 8.443/1992, a instrução lavrada no âmbito da Secretaria de Fiscalização de Pessoal - Sefip (peça 24) , cujo pronunciamento obteve a concordância do Diretor da unidade (peça 25) e do Ministério Público junto ao TCU, na pessoa do Procurador Marinus Eduardo De Vries Marsico (peça 26) .
"INTRODUÇÃO
1.	Trata-se de revisão de ofício de concessão de aposentadoria a Fátima Regina do Nascimento Gulart (XXX.291.490-XX) , ex-servidora da Gerência Executiva do INSS Uruguaiana/RS. 
HISTÓRICO
2.	Conforme peça 9, houve o reconhecimento do registro tácito do ato inicial de concessão de aposentadoria de Fátima Regina do Nascimento Gulart (Acórdão 2127/2021-TCU-Segunda Câmara, de relatoria do Ministro Raimundo Carreiro - peça 9) . No mesmo Acórdão, o Tribunal determinou que a Sefip desse início aos procedimentos destinados à revisão de ofício do referido ato.
3.	Destarte, a Sefip encaminhou o Ofício 255/2021-TCU/Sefip, de 12/5/2021 (peça 18) à interessada. A correspondência foi recebida em 27/5/2021, conforme documento anexado à peça 21. A Sra. Fátima Regina do Nascimento Gulart, no entanto, não se manifestou sobre a questão.
EXAME TÉCNICO
4.	Conforme já ressaltado na instrução anexada à peça 5, o ato de concessão e a ficha financeira da interessada apresentam rubrica relativa a decisão judicial (peças 2 e 22) .
5.	Trata-se de vantagem relativa a decisão judicial que concedeu o reajuste de 3,17% por perda remuneratória decorrente de aplicação errônea dos critérios de reajuste previstos nos arts. 28 e 29 da Lei 8.880/1994, que criou a Unidade Real de Valor (URV) e o real (Plano Real) .
6.	A Portaria Interministerial 26, de 20/1/1995, divulgou o reajuste dos vencimentos fixando-os em 22,07%, embora o correto, segundo o critério definido naqueles dispositivos legais, fosse 25,94%. O percentual de 3,17% resulta da divisão do percentual de 125,94% (remuneração reajustada em 25,94%) pelo percentual de 122,07% (remuneração reajustada em 22,07%) .
7.	Desta forma, devido à inclusão da parcela de 3,17% no cálculo do benefício, o ato em comento deve ser julgado ilegal, com negativa de registro. Tal vantagem judicial deveria ter sido absorvida pelas novas estruturas remuneratórias implantadas (ou mesmo por reajuste geral) após o provimento jurisdicional que beneficiou a ex-servidora (Acórdão 2161/2005-TCU-Plenário, de relatoria do Ministro Walton Alencar Rodrigues, entre outros) .
CONCLUSÃO 
8.	Conforme exposto e considerando a ficha financeira da Sra. Fátima Regina do Nascimento Gulart, o pagamento da parcela relativa ao percentual de 3,17% não encontra respaldo na jurisprudência pátria. Sendo assim, torna-se necessária a revisão de ofício do Acórdão 2127/2021-TCU-Segunda Câmara (peça 9) , de relatoria do Ministro Raimundo Carreiro. Vale mencionar que tal Acórdão foi prolatado na sessão de 23/2/2021, podendo-se aplicar, portanto, os termos do § 2º do art. 260 do Regimento Interno deste Tribunal, haja vista que o referido ato viola a ordem jurídica e ainda não decorreu o período de cinco anos da apreciação. 
PROPOSTA DE ENCAMINHAMENTO
9.	De conformidade com o que dispõe o artigo 71, inciso III, da Constituição Federal de 1.988; c/c os artigos 1º, inciso V, e 39, inciso II, da Lei nº 8.443/92; c/c os arts. 1º, inciso VIII e 260, § 1º, do Regimento Interno/TCU, propõe-se a revisão do Acórdão 2127/2021-TCU-Segunda Câmara (peça 9) , de relatoria do Ministro Raimundo Carreiro, que registrou tacitamente o ato inicial de concessão de aposentadoria a Fátima Regina do Nascimento Gulart (XXX.291.490-XX) , ex-servidora da Gerência Executiva do INSS Uruguaiana/RS, de modo a considerá-lo ilegal, em função da percepção de rubrica relativa ao percentual de 3,17%, com as seguintes determinações:
a) aplicar a Súmula TCU 106, em relação às importâncias indevidamente pagas, presumivelmente recebidas de boa-fé; 
b) com fulcro no art. 262, caput, do Regimento Interno deste Tribunal, determinar à Gerência Executiva do INSS em Uruguaiana/RS que:
b.1) faça cessar todo e qualquer pagamento relativo ao ato impugnado, no prazo máximo de 15 (quinze) dias, contados da ciência da decisão deste Tribunal, sob pena de ressarcimento das quantias pagas após essa data pelo responsável; 
b.2) dê ciência do inteiro teor do acórdão a ser proferido à interessada, alertando-a de que o efeito suspensivo proveniente de eventual interposição de recurso, junto ao TCU, não a exime da devolução dos valores indevidamente percebidos após a notificação, em caso de não-provimento desse recurso;
b.3) no prazo de trinta dias, contados da ciência da decisão, envie a este Tribunal documentos comprobatórios de que a interessada tomou ciência do julgamento deste Tribunal.
b.4) emita novo ato, livre da irregularidade ora apontada, submetendo-o a nova apreciação por este Tribunal, na forma do artigo 260, caput, também do Regimento."
3.	É o Relatório.

não há

Procurador Marinus Eduardo De Vries Marsico.

APOSENTADORIA. REGISTRO TÁCITO. REVISÃO DE OFÍCIO. OPORTUNIZAÇÃO DO CONTRADITÓRIO E DE AMPLA DEFESA À INTERESSADA. AUSÊNCIA DE AMPARO LEGAL PARA CONTINUIDADE DO PAGAMENTO DA PARCELA DE 3,17% (URV), QUANDO JÁ DEVERIA TER SIDO ABSORVIDA POR MELHORIAS POSTERIORES. INSIGNIFICÂNCIA DA PARCELA INDEVIDA. MANUTENÇÃO DO REGISTRO. CIÊNCIA.

APOSENTADORIA (APOS)

Secretaria de Fiscalização de Integridade de Atos e Pagamentos de Pessoal e de Benefícios Sociais (Sefip).

Em exame ato inicial de concessão de aposentadoria a Fátima Regina do Nascimento Gulart, ex-servidora do INSS, submetido à apreciação do Tribunal de Contas da União (TCU) , para fins de registro, de acordo com o art. 71, inciso III, da Constituição Federal. 
2.	Conforme consignado no relatório, por meio do Acórdão 2127/2021-TCU-Segunda Câmara, de 23/2/2021 (peça 9) , relatado pelo Ministro Raimundo Carreiro, o TCU reconheceu o registro tácito do ato, em razão do transcurso de mais de cinco anos entre a submissão do ato ao Tribunal (6/10/2015) e a sua apreciação. No mesmo aresto, o Tribunal determinou a adoção dos procedimentos necessários à revisão de ofício do ato, com semelhança à situação verificada no subitem 9.2.1 do Acórdão 122/2021-TCU-Plenário (Rel. Min. Walton Alencar Rodrigues) .  
3.	A possibilidade de o Tribunal rever, de ofício, a apreciação pela legalidade dos atos de pessoal está prevista no art. 260, § 2º do Regimento Interno:
Art.  260.  Para  o exercício  da  competência  atribuída  ao  Tribunal,  nos  termos  do  inciso  III  do  art. 71 da  Constituição  Federal,  a  autoridade  administrativa  responsável  por  ato  de  admissão  de  pessoal  ou  de concessão  de  aposentadoria,  reforma  ou  pensão,  a  que  se  refere  o  artigo  anterior,  submeterá  os  dados  e informações  necessários  ao  respectivo  órgão  de  controle  interno,  que  deverá  emitir  parecer  sobre  a legalidade  dos  referidos  atos  e  torná-los  disponíveis  à  apreciação  do  Tribunal,  na  forma  estabelecida  em ato  normativo.
§ 1º  O Tribunal  determinará  o  registro  dos  atos  que  considerar  legais  e  recusará  o registro  dos atos  considerados  ilegais. 
§ 2º  O  acórdão  que  considerar  legal  o  ato  e  determinar  o  seu  registro  não  faz  coisa  julgada administrativa  e  poderá  ser  revisto  de  ofício  pelo  Tribunal,  com  a  oitiva  do  Ministério  Público  e  do beneficiário  do  ato,  dentro  do  prazo  de  cinco  anos  da  apreciação,  se  verificado  que  o  ato  viola  a  ordem jurídica,  ou  a  qualquer  tempo,  no  caso de  comprovada  má-fé. (grifo acrescido) 
4.	Em atenção ao dispositivo regimental, foi assegurado o contraditório e a ampla defesa à interessada, por meio do envio do Ofício 255/2021-TCU/Sefip (peça 18) , recebido em 27/5/2021 (peça 19) , bem como foram enviados e-mails pelo INSS à Sra. Fátima Regina do Nascimento Gulart (peça 20) , para que apresentasse ao Tribunal, caso quisesse, contrarrazões à revisão de ofício do registro tácito do ato de sua aposentadoria, tendo em vista o recebimento de parcela judicial relativa à URV (3,17%) - situação em desacordo com a jurisprudência do TCU. Entretanto, não houve manifestação no prazo concedido.
5.	Na instrução oferecida pela área técnica do TCU foi reanalisado o ato de aposentadoria, mantendo-se o apontamento de irregularidade, em razão da inclusão da parcela de 3,17% no cálculo do benefício, que deveria ter sido absorvida pelas novas estruturas remuneratórias implantadas (ou mesmo por reajuste geral) após o provimento jurisdicional que beneficiou a ex-servidora (conforme Acórdão 2161/2005-TCU-Plenário, de relatoria do Ministro Walton Alencar Rodrigues) . 
6.	A proposta contou com a anuência do diretor da Unidade e do representante do MPTCU, o douto Procurador Marinus Eduardo De Vries Marsico (peças 25 e 26) .
7.	Passo a deliberar.
8.	De fato, consta da ficha de informações da Sra. Fátima (peça 3, p. 2) , preenchida pela Gerência Executiva do INSS em Uruguaiana/RS, a rubrica judicial 10288, correspondente a 3,17% sobre a função incorporada, fruto de decisão judicial nos autos 20067100019326-0. 
9.	A propósito da referida rubrica da URV de 3,17% enfatizo que esta Corte, desde a prolação do Acórdão 9019/2012-TCU-Segunda Câmara, de relatoria do Ministro José Jorge, evoluiu seu entendimento acerca do tratamento a ser dado para a referida vantagem. Destarte, a parcela inquinada deveria ser convertida em VPNI, para ser posterior e paulatinamente absorvida pelos reajustes gerais, a despeito das decisões judiciais que davam amparo ao pagamento. Ocorre que os reajustes concedidos aos servidores públicos entre 2012 e 2015, ano de aposentadoria da servidora, permitiram absorver integralmente a referida rubrica, cujo montante, como no caso da interessada nos presentes autos (R$ 1,84) , não é alto.
10. 	Na mesma linha aqui traçada, menciono os Acórdão 2974/2014-TCU-Primeira Câmara, rel. Min. Augusto Sherman, 6.863/2017-1ª Câmara, relator Min. Walton Alencar Rodrigues, 1.570/2014-2ª Câmara, relator Min. Raimundo Carreiro, 2.321/2014-2ª Câmara, relator Min. José Jorge, 7.430/2016-2ª Câmara e 609/2020-2ª Câmara, ambos da relatoria do Min. Vital do Rêgo.
11.	Contudo, face ao reduzido valor da parcela irregular, entendo que a apreciação da aposentadoria pela ilegalidade e a determinação de emissão de novo ato pelo jurisdicionado irá acarretar custos administrativos desproporcionais à falha que se pretende corrigir. 
12.	Constato que a presente situação se amolda à que conduziu aos Acórdão 703/2022-TCU-Plenário e 9.438/2021-1ª Câmara, relatados pelo Ministro Jorge de Oliveira. Naqueles arestos, verificou-se que: "Em atenção aos princípios da razoabilidade, da eficiência, da economicidade e do custo-benefício do controle, o Tribunal pode considerar legal o ato de concessão de aposentadoria quando, em razão do baixo valor da parcela impugnada, os custos envolvidos com a emissão de novo ato pela unidade de origem e com seu processamento e julgamento por esta Corte de Contas superarem os benefícios esperados e, nessa hipótese, deve a Corte determinar à unidade de origem a adoção de providências para regularização da impropriedade."
13.	Portanto, julgo que deve ser mantido o registro, já concedido de forma tácita por este Tribunal, do ato de aposentadoria em exame, sem prejuízo de determinar ao INSS que adote providências para a regularização da irregularidade apontada.	
	Do exposto, VOTO no sentido de que seja aprovado o Acórdão que ora submeto a este Colegiado.
TCU, Sala das Sessões, em 30 de março de 2022.
ANTONIO ANASTASIA 
Relator